【裁判字號】    89,台上,7203
【裁判日期】    891130
【裁判案由】    背信等罪
【裁判全文】
最高法院刑事判決                              八十九年度台上字第七二○三號
    上  訴  人  台灣高等法院檢察署檢察官
    被      告  甲○○
                乙○○
    共      同
    選任辯護人  郭令立律師
右上訴人因被告等背信等罪案件，不服台灣高等法院中華民國八十七年六月二十六日
第二審更審判決（八十六年度上更(一)字第四一九號，起訴案號：台灣台北地方法院檢
察署八十四年度偵字第一一二○二號），提起上訴，本院判決如左：
    主  文
上訴駁回。
    理  由
一、背信部分：
按刑事訴訟法第三百七十七條規定，上訴於第三審法院，非以判決違背法令為理由，
不得為之。是提起第三審上訴，應以原判決違背法令為理由，係屬法定要件。如果上
訴理由狀並未依據卷內訴訟資料，具體指摘原判決不適用何種法則或如何適用不當，
或所指摘原判決違法情事，顯與法律規定得為第三審上訴理由之違法情形，不相適合
時，均應認其上訴為違背法律上之程式，予以駁回。本件檢察官上訴意旨略稱：(一)、
查告訴人陳伯彥原意係欲以新台幣（下同）一千零四十萬元之價格，出售其所有坐落
台北市○○○路○段一三七巷一一五號之二房地（下稱系爭房地），嗣經實際負責仲
介之被告甲○○、乙○○與買主林格接洽結果，林格已同意以九百八十萬元買清前開
房屋，並已支付五十萬元訂金由被告二人收受乙節，有林格以其妻陳美娜名義所簽具
之買賣同意書乙件附卷可稽，則扣除應支付費用即原判決附表乙所載之契稅、印花稅
、公證費、登記費等共八萬三千九百九十三元，及告訴人應支付之仲介費三十四萬六
千元後，告訴人可實得九百三十七萬餘元，詎被告二人竟拒不向告訴人告知林格願以
九百八十萬元買清該房屋，反藉口房屋格局採光不好有瑕疵等回頭向告訴人殺價，致
嗣後告訴人僅實得九百十七萬元價款（倘以九百八十萬元成交，縱扣除前開契稅等八
萬三千餘元及按百分之五佣金計算，陳伯彥亦可實得九百二十二萬餘元），而使被告
二人詐得額外價差二十萬餘元（或五萬餘元）。告訴人所簽約及委託銷售之對象雖為
巨東房屋仲介股份有限公司（下稱巨東公司），然實際負仲介任務者為被告二人，被
告二人自係受委任而處理事務之人，其等所為自應論處共同背信罪責。乃原審置林格
於偵查及第一審法院結證稱：「我出九百八十萬元後，其餘我概不負責」、「我向仲
介公司講，仲介費、服務費由賣方給付」、「當初我以九百八十萬元買清，其他仲介
費、服務費、稅金均不管」；「是用九百八十萬元買清」、「我一直是買清，其餘不
管，原巨東說可以降十萬，但須付契稅、服務費等，我算算也差不多，就還是以九百
八十萬元買」、「（為何簽約是九百五十一萬六千元），我也不知道」等情於不論，
而採信被告二人辯解及林格事後迴護之詞，認被告二人無從中詐取款項入己而改判被
告二人無罪，除其採證有違經驗法則外，並有判決不備理由及判決不適用法則之違法
。(二)、林格原係以總價金九百八十萬元購買前開房屋，而不再支付任何費用為條件，
縱認林格嗣後總價金減為九百七十萬元，亦係以本係買賣應支付之契稅、印花稅、公
證費、登記費等共八萬三千九百九十三元等費用，應由林格自行支付為條件，並非僅
指告訴人以系爭房地貸款名義之移轉及處理等由林格自行辦理而已，此由林格於第一
審結證稱：「（你總共付了多少？）應該是九百七十萬元，加上契稅及代書費（即前
述之八萬三千多元）也差不多是九百八十萬元」、「……其實我只少付了一萬多元」
之情節可證。惟原判決理由欄竟謂「因林格與巨東公司約定原出賣人陳伯彥在上開房
地所設定之貸款名義之移轉及處理由其自行辦理，因而價金減為九百七十萬元……」
云云，有認定事實與卷證資料不符之違背法令等語。
惟查原判決以公訴意旨略稱：甲○○、乙○○分別係巨東公司之襄理、單位主管，於
民國八十三年十一月十二日，代理銷售告訴人所有之系爭房地，雙方簽立房地產代理
銷售契約書，委任期限自八十三年十一月十五日起至同年十二月十六日止，銷售總價
為一千零四十萬元，竟意圖為自己不法之所有，拒不告知告訴人買方林格實際願意購
買之價格，藉口房屋採光不好有瑕疵等回頭向告訴人殺價，偽稱林格只願意出價九百
四十萬元，告訴人不疑有詐，於同年十二月二日與買方林格簽訂買賣契約，成交價卻
為九百五十一萬元，惟事後告訴人與林格聯絡，獲悉林格係以九百八十萬元購買，被
告二人從中詐得差價四十萬元，因認被告二人涉犯刑法第三百四十二條第一項之背信
罪嫌云云。訊據被告二人均堅決否認有何犯行，辯稱：林格係拿九百五十一萬六千元
購買告訴人房屋，另巨東公司向林格收取十萬元佣金，林格當初要以九百八十萬元買
清，嗣因其自行辦理貸款而改為九百七十萬元，但契稅、印花稅、公證費、貸款費用
等共三十餘萬元，公司無法開立發票，所以才將買賣契約價款改為九百五十一萬六千
元，而代書費、契稅、印花稅等由林格自己負擔，除經手林格所交付九百五十一萬六
千元及收林格十萬元佣金外，伊等根本未再收取林格任何費用，而告訴人亦實收九百
十七萬元，伊等並無何背信行為等語。經查告訴人因出賣系爭房地而與林格簽訂買賣
契約，係由出賣人之告訴人及買受人之林格，分別與巨東公司簽訂委任契約，委託巨
東公司辦理出賣及承買之仲介業務，為告訴人所自承，並經林格證稱屬實，且有告訴
人之房地產委任代理銷售契約書影本三件，及林格以其配偶陳美娜名義所簽立之買賣
同意書在卷可稽。是受告訴人所委任處理事務之人係巨東公司，被告二人並未直接受
告訴人之委任處理事務，僅因受僱於巨東公司而為僱主巨東公司出面與告訴人接洽，
則被告二人並未受告訴人之委任處理事務。再者，本件告訴人委託巨東公司出售前開
房地，係以實際收取價金九百十七萬元（含扺扣貸款部分）為條件，而成交後告訴人
亦確實取得九百十七萬元等事實，亦經告訴人一再陳述明確。則被告二人既未直接受
告訴人之委任，告訴人所委託巨東公司出售之房地，並依其同意已實得九百十七萬元
，亦無因而致告訴人受有損失，則被告二人所為核與刑法背信罪之要件不符。又林格
在原審調查時結證稱：伊未在九百七十萬元外再支付任何費用，伊亦不過問其所支付
之九百七十萬元究竟扺付如何之項目，簽約前被告等提出稅、費之明細供伊核對，伊
將上開稅費加上巨東公司在合約書草案上所列之買賣價金總額九百五十一萬六千元，
合計未超過九百七十萬元，即行同意簽約等情明確。亦即，林格所謂之以九百七十萬
元買清，係指伊在該範圍之外不再支付任何與本件買賣相關之費用，是本件林格所支
付之九百七十萬元價金，應扣除一切稅費後，始為應付告訴人之價金。而經核林格之
買賣總價金九百七十萬元（其付款明細，詳如原判決附表甲項所列），其中五百六十
二萬九千一百八十元，係告訴人積欠銀行之抵押貸款，由林格承受該抵押權之債務，
並直接向銀行清償貸款扺付價款之方式為之，未經被告二人經手，經扣除之結果，林
格之價金中僅餘四百零七萬零八百二十元，為被告二人所得經手之款（詳如原判決附
表甲項）。前開林格所付之四百零七萬零八百二十元價金中之支出，即如原判決附表
乙項所列情形，即支出告訴人與巨東公司約定之仲介費三十四萬六千元，及辦理申請
過戶等手續所需之稅費支出八萬三千九百九十三元（其中含土地建物登記費一萬元、
契稅六萬一千五百八十三元、登記費『土地部分四千四百元、建物部分八百二十五元
』、書狀費一百六十元、登記謄本費三百元、地籍平面圖抄錄費五百元、印花費『土
地部分四千四百元、建物部分八百二十五元』、公證代理費一千元，合計八萬三千九
百九十三元），又支出林格委託巨東公司買受房屋之仲介費（即服務費）十萬元，凡
此共計支出五十二萬九千九百九十三元（詳如原判決附表乙項）。將林格支付之前項
被告等可經手之價金四百零七萬零八百二十元，減除此部分稅費之支出後，尚餘三百
五十四萬零八百二十七元（詳如原判決附表丙項所列），此即被告二人得支付告訴人
之價金。而查巨東公司支付告訴人之價金，共計三百五十四萬四千四百二十元（依合
約進度，給付之細目詳如原判決附表丁項），此為告訴人所不爭執。加上依買賣雙方
合約約定，由林格代為清償告訴人向銀行所辦理之抵押貸款部分五百六十二萬九千一
百八十元，合計告訴人共取得價金九百十七萬三千六百元（按其中所溢之三千六百元
，應係林格開立付款支票時誤載所致）。從而依上開說明，被告二人就林格所付之價
金，顯無公訴人所指有四十萬元之餘款可資詐取情事。又林格雖曾在原審更審前證稱
：伊未指明要支付服務費予巨東公司云云，然林格係以買清之條件委託仲介，仲介之
時乙○○確有口頭告知有仲介費用（即服務費），在簽約時之費用明細亦有列明交林
格閱明等節，已經林格結證在卷，並有林格支付仲介服務費之支票影本，及巨東公司
開立之發票上載明之項目為服務費等在卷可按。是林格所稱該十萬元係其應支付仲介
公司之服務費等語，應係實在，且應為林格當時所知情，否則，何需由巨東公司開立
發票為據，並載明收款名目為服務費而交林格收執。且觀林格係獨立委任巨東公司代
覓房屋承買，其委任契約原與告訴人之委賣契約無涉，受任仲介之巨東公司依其與林
格間之仲介契約向其收取仲介費，亦屬常理。是林格支付之價金扣除仲介之服務費十
萬元及一切稅捐、費用後，所餘悉交告訴人作為價金，而該價金總數（加上貸款部分
）且符告訴人委託出賣之價格，應已無疑問。此外，復乏其他確實證據，足以證明被
告二人有何公訴意旨所指之背信犯行，自屬不能證明被告二人犯罪。因而撤銷第一審
論處被告二人業務侵占罪刑之判決，改諭知被告二人無罪，已於判決內詳予論述其所
憑之證據及論斷之理由，從形式上觀察，並無違背法令之情形。按證據之取捨與證據
之證明力如何，屬事實審法院得自由裁量、判斷之職權，苟其此項裁量、判斷，並不
悖乎通常一般之人日常生活經驗之定則或論理法則，又於判決內論其何以作此判斷
之心證理由者，即不得任意指摘其為違法，而據為提起第三審上訴之合法理由。林格
以其配偶陳美娜名義所簽具之買賣同意書上，固載本件不動產買賣總價為九百八十萬
元等情；又林格於偵查及第一審法院審理中，固曾證稱：本件不動產伊是用九百八十
萬元買清；或證稱：伊總共應該付了九百七十萬元，加上契稅及代書費等，也差不多
是九百八十萬元，其實伊只少付一萬多元等語。然被告二人堅決否認林格所支付之金
額為九百八十萬元，並辯稱：林格係支付九百七十萬元且包含契稅及代書費等在內等
語，按諸林格對其購買系爭房地究支付多少款項？其所支付之款項是否包含契稅及代
書費等在內，或證稱：伊以九百八十萬元買清，其他仲介費、服務費、稅金均不管（
偵查卷第五十三頁背面），或證稱：伊一直是買清，……伊總共沒有付到九百八十萬
元，只少一點點（第一審法院卷第十九頁、第二十頁背面）；或證稱：伊實際上付了
多少實在記不得了，印象中只有他們說少十萬元價金，但契稅等費用須要伊自己繳（
同上卷第二十一頁背面）；或證稱：伊印象中付給巨東公司共九百七十萬元（同上卷
第二十六頁背面、第二十七頁）；或證稱：實際上是否支付九百七十萬元伊記不清楚
了，……應該是付了九百七十萬元（原審上訴卷第四十四頁）；或證稱：伊是以九百
七十萬元買本件房屋，九百七十萬元包括契稅等合計八萬三千九百九十三元等，契約
書所載九百八十萬元是買清，後來因為貸款伊自己去辦及繳納，所以省了十萬元左右
（同上卷第八十八頁、原審上更(一)卷第六十七頁）。林格證述其購買系爭房地究支付
多少款項及是否包含其他費用等，所陳前後並非一致，其並陳明部分沒有收據等語（
第一審法院卷第二十七頁）。原審因而綜合本件全部之證據資料暨林格全部之證言內
容，認林格證稱其共支付九百七十萬元，且包含契稅等八萬三千九百九十三元在內等
情較屬可採，乃其採證職權之合法行使，不容任意指為違法。縱認原判決關於此部分
之說明尚非詳盡，而有微疵，然於判決之結果並無影響，依刑事訴訟法第三百八十條
規定，仍不得據為合法之第三審上訴理由。此外其他上訴意旨未依據卷內資料具體指
摘原判決有何違背法令之情形，徒就原判決已明白論斷之事項及原審取捨證據論斷事
實職權之適法行使，仍執前詞為單純事實之爭執，核與法律規定得為第三審上訴理由
之違法情形，不相適合，應認其此部分之上訴為違背法律上之程式，予以駁回。
二、詐欺部分：
按刑事訴訟法第三百七十六條所列各罪之案件，經第二審判決者，不得上訴於第三審
法院，法有明文。本件檢察官指被告二人犯詐欺取財罪部分，認係成立刑法第三百三
十九條第一項之罪，核屬刑事訴訟法第三百七十六條第四款之案件，依上開說明，既
經第二審判決，自不得上訴於第三審法院。檢察官竟復對此部分提起上訴，顯為法所
不許，應予駁回。
據上論結，應依刑事訴訟法第三百九十五條前段，判決如主文。
中      華      民      國    八十九    年     十一     月     三十     日
                              最高法院刑事第四庭
                                  審判長法官  董  明  霈
                                        法官  丁  錦  清
                                        法官  林  茂  雄
                                        法官  王  居  財
                                        法官  張  祺  祥
      右正本證明與原本無異
                                              書  記  官
中      華      民      國    八十九    年     十二     月      八      日


司法院資訊處製作；財團法人民間司法改革基金會備份。
